【裁判字號】    88,上易,124
【裁判日期】    890627
【裁判案由】    分配表異議之訴
【裁判全文】
臺灣高等法院高雄分院民事判決      八十八年度上易字第一二四號
      上  訴  人  甲○○○
      訴訟代理人  乙○○律師
      被  上訴人  丙○○      .
      訴訟代理人  盧世欽律師
      複  代理人  黃正男律師
右當事人間分配表異議之訴事件，上訴人對於中華民國八十八年九月六日臺灣高雄地
方法院八十七年訴字第六八四號第一審判決提起上訴，本院判決如左：
      主      文
上訴駁回。
第二審訴訟費用由上訴人負擔。
      事      實
甲、上訴人方面：
一、聲明：(一)原判決廢棄。
          (二)被上訴人在第一審之訴駁回。
二、陳述：與第一審判決記載者相同，茲引用之。
三、證據：援用第一審之證據。
乙、被上訴人方面：
一、聲明：如主文所示。
二、陳述：與第一審判決記載者相同，茲引用之。
三、證據：援用第一審之證據。
丙、本院依職權調閱臺灣高雄地方法院八十六年度票字第九三０三號民事卷宗。及八
    十六年度執字第一０五二０號卷宗。
      理      由
一、被上訴人起訴主張：臺灣高雄地方法院八十六年度執字第一０五二０號清償票款
    強制執行事件，已就債務人駱國添所有之不動產為查封拍賣及作成分配表在案，
    惟上訴人參與分配部分，係以本票准許強制執行之民事裁定為執行名義，該裁定
    迄未合法送達於駱國添，則該裁定尚未確定，上訴人以之為執行名義向執行法院
    聲明參與分配，自有未合，且上訴人事實上對駱國添並無債權存在，不應將上訴
    人未合法取得執行名義且本票債權不存在之債權列入分配表，嚴重影響被上訴人
    之權益等情，求為臺灣高雄地方法院八十六年度執字第一０五二０號清償票款強
    制執行事件，於八十七年一月十九日作成之分配表中，就上訴人所獲分配之執行
    費債權新台幣（下同）二萬八千元及票據債款八十六萬三千五百零一元部分應予
    刪除之判決。上訴人則以：上訴人持有經法院裁定准許強制執行之本票，係駱國
    添授權其兄駱國民所簽發，該本票債權確實存在，而法院准許本票為強制執行之
    裁定亦經合法送達於駱國添之代理人翁麗芳等語，資為抗辯。
二、按債權人或債務人對於分配表所載各債權人之債權或分配金額有不同意者，應於
    分配期日一日前，向執行法院提出書狀，聲明異議，異議未終結者，為異議之債
    權人或債務人，得向執行法院對為反對陳述之債權人或債務人提起分配表異議之
    訴，此觀強制執行法第三十九條、第四十一條之規定自明。考其立法理由稱：「
    按分配表之異議，旨在解決各債權人分配上爭執，此項爭執，不以金額之計算及
    分配次予為限，其主要者為對於債權存否之爭執。蓋依本法規定，得為執行名義
    者，不以確定終局判決為限，其他無實體確定力而依法得為執行名義者，如拍賣
    抵押物及准許本票強制執行之非訟事件裁定，以及其他依法律之挸定得為執行名
    義者，種類繁多。而此等執行名義所表彰之權利，多未經實體上權利存否之判斷
    ，若據以聲明參與分配，他債權人對之即非無否認之權。：：：現行（修正前）
    條文規定異議之事由，僅以金額之計算及分配次序為限，實不足以肆應，爰擴張
    異議之事由，使及於債權之本體，俾能符合實際。」又強制執行法第三十四條規
    定：「有執行名義之債權人，聲明參與分配時，應提出該執行名義之證明文件。
    依法對於執行標的物有擔保物權或優先受償權之債權人，不問其債權已否屆清償
    期，應提出其權利證明文件，聲明參與分配：：」，其立法理由稱：「民事強制
    執行，係就債務人之個別財產執行，以使特定債權人之債權獲得滿足，與破產係
    對於債務人之總財產為執行，使總債權人平等受償不同。因之，無執行名義債權
    人，可俟取得執行名義後，另對債務人其他財產為執行，如債務人無其他財產，
    不能清償債務時，債權人可聲請宣告其破產，而依破產程序行使權利，藉破產程
    序使民事執行程序不能開始或繼續，無虞債權不能平均受償，殊無許其參與他債
    權人執行程序分配之必要。況無執行名義者，坐享分配執行之成果，亦屬不公。
    且衡諸實務，不乏不肖債務人，於受強制執行之際，勾串親友，偽造假債權，聲
    明參與分配，輒使真正債權人之債權落空。此種日形嚴重之詐害債權情形尤須遏
    止，爰將本條（修正前）第二項、第三項關於無執行名義者，得聲明參與分配之
    規定，予以刪除，俾能確保真正債權人之權益：：」等語，足見現行強制執行法
    之規定，係在避免不肖之徒，利用支付命令或本票准許強制執行之裁定等等作為
    執行名義，以詐取財產上之利益，故分配表異議之訴，旨在於強制執行程序進行
    中，若有無實體確定力而依法得為執行名義者參與分配，當事人得以分配表異議
    之訴，由民事法院就其債權確否存在，加以認定，以免假債權參與分配，害及真
    正債權人之利益，從而分配表異議之訴法院自得就債權存否加以調查審酌，並為
    實體上之判斷。
三、據上訴人於八十七年四月二十八日提出於原審之民事答辯狀稱：「緣被告（指上
    訴人）於八十一年間向債務人駱國添購買其所有位於高雄市新與區○○○路一五
    七巷二十二之二號房屋乙棟，價金共計為新台幣三百萬元，被告以匯款之方式交
    付買賣價金予居住於香港之駱國添配偶，並隨即於八十一年間遷入上址居住，惟
    駱國添一直遲遲未辦理所有權移轉登記，此間被告曾多次催其協同過戶，駱國添
    於八十一年十一月二十七日遂委託其兄駱國民全權處理相關事宜。詎料駱國民、
    駱國添兄弟仍屢屢藉詞推拖，延不辦理過戶，至八十三年底表明其不願辦理過戶
    ，欲解除契約，雙方協商後，駱國添表明願意返還被告先前所支付之價金加上利
    息，以四百萬元折算被告之損失，並將系爭不動產無償的提供予被告住居至債務
    清償為止。駱國添旋即委託其兄駱國民處理相關事宜並授權其兄代為簽發本票，
    此有委託書可稽，而卷附被告所持有之本票即係駱國民所簽發交付，：：綜上所
    述，被告與訴外人駱國添雙方本票債權債務之原因關係為先前之買賣契約：：」
    等語（見原審卷二三頁至二四頁），足見駱國添於八十三年底，表明欲解除契約
    由雙方協議後，駱國添始委託其兄駱國民處理相關事宜，並授權駱國民代為簽發
    本票。然駱國添出具之委託書，在一九九二年即八十一年十一月二十七日，核與
    上訴人所言八十三年底始出具委託書之詞，並不相符，且早於上訴人與駱國添協
    之前即開立委託書，當時上訴人與駱國添之間即尚未協商購屋之善後事宜，豈有
    預為委託駱國民處理相關事宜之可能？且本票既係在八十三年底之後，由駱國添
    授權駱國民簽發，但駱國民並非於八十三年底即簽發面額四百萬元之本票，而係
    於八十四年一月十二日簽發一百萬元、八十五年一月二十日簽發一百萬元、八十
    五年十二月十四日簽發二百萬元，則駱國民又何須於二年間分三次簽發？（見原
    審八十六年度票字第九三０三號民事聲請事件卷宗）。又上訴人先稱：駱國添於
    八十一年十一月二十七日委託駱國民全權處理相關事宜，繼則謂八十三年底，上
    訴人與駱國添協商後，駱國添願意返還上訴人先前所交付之（買賣）價金，加上
    利息，以四百萬元折算上訴人損失，駱國添旋即委託其兄駱國民處理相關事宜，
    豈非前後矛盾？令人難以置信。況據內政部警政署入出境管理局境信昌字第二
    八二三一號函檢送駱國添之出入境紀錄，駱國添於八十一年七月十一日由中正機
    場出境前往吉隆坡，迄至該局於八十七年六月九日發函時止，均無入境紀錄，則
    上訴人如何與駱國添於八十三年底協商？又駱國添如何於其出境後之八十一年十
    一月二十七日或八十三年底出具委託書委託駱國民全權處理相關事宜？再據駱國
    民於原審證稱：「八十六年七月十五日我及駱國添並不在台灣，他（指駱國添）
    人在大陸，印章非是我弟弟所有（指在送達證書上所蓋印章），我弟弟印章為圓
    型章，駱國添約於一九九四、一九九五（八十三、八十四）年間住在送達證書上
    之地址，他離開後房子租給甲○○○的先生（即上訴人訴訟代理人）」，則送達
    證書上之方型印章（見原審八十六年度票字第九三０三號）必為他人所刻，而
    非駱國添委任駱國民，再由駱國民委任翁麗芳代收法院送達之文書，而據入出境
    管理局之入出境紀錄，駱國添於八十一年七月十一日出境後即無入境紀錄，顯見
    駱國民所稱駱國添於八十三、八十四年間居住在送達證書上之地址之言，亦屬捏
    造。上訴人稱之系爭高雄市新興區○○○路一五七巷二二號四樓與同巷二二號之
    二係屬同一間房屋（見本院卷七五頁），由上訴人向駱國添購買系爭房屋，後因
    買賣不成駱國添即將房屋無償貸與上訴人居住云云，亦與駱國民上開證言所稱房
    子租予上訴人之夫之情形大相徑庭。駱國民繼稱：「我弟弟在大陸時與我連絡，
    說欠甲○○○錢四百多萬元，我不確定是否購屋款項：：」，駱國添既授權駱國
    民處理系爭房屋之相關事宜，何故不能確定四百萬元是否為購屋款項？駱國民再
    證稱：「：：好像是駱國添借錢到大陸投資生意：：」，「我弟弟曾陸續向甲○
    ○○借錢，第一次是一九九一（八十）年夏天，在高雄市新興區○○○路一五七
    巷二二號四樓向甲○○○借錢，我在場看到，多少錢我不清楚，沒有寫借據，我
    弟弟告訴我共借四百多萬元」，是駱國民初稱四百多萬元不確定是否購屋款項，
    繼稱四百多萬元係向上訴人之借款，其證言自相矛盾，不無虛構之嫌，且與上訴
    人所稱因上訴人向駱國添購屋而交付買賣價金三百萬元後，因故買賣不成，由駱
    國添同意返還三百萬元予上訴人，並另加利息金一百萬元之說詞，亦復不合，是
    上訴人與證人駱國民之陳述，既矛盾百出，互不一致，實在均難令人信服。參以
    上訴人明知駱國添已出境，於聲請法院准許本票強制執行之裁定時，又將駱國添
    之住居所記載在上訴人同一地址，並由其女兒以方型之駱國添印章（該方型印章
    並非駱國添所有，詳如前述）收受法院之裁定書而不以同居人或受僱人代收，而
    本票強制執行聲請人甲○○○住所在  該復橫一路一五七巷二二之二號，又以
    住居高雄市○○○路一七０號七樓之謝秀娟為送達代收人（參見原審八十六年票
    字第九三０三號卷），顯見該四百萬元之本票，應非駱國添之意思而簽發，其本
    票債權應不存在。又上訴人於言詞辯論期日提出之委託書原本三紙，經被上訴人
    否認其真正後，上訴人並不能舉證證明其真正，自亦不能為有利於上訴人之證明
    。
四、從而被上訴人本於強制執行法第四十一條之規定，提起分配表異議之訴，原審認
    上訴人之債權不存在而為上訴人敗訴之判決，委無不合，上訴意旨，仍執陳詞指
    摘原判決不當，非有理由，應予駁回。
五、結論：本件上訴為無理由，依民事訴訟法第四百四十九條第一項、第七十八條，
    判決如主文。
中      華      民      國    八十九    年      六      月    二十七    日
                                      臺灣高等法院高雄分院民事第一庭
~B1審判長法官  黃金石
~B2法      官  吳登輝
~B3法      官  周慶光
右為正本係照原本作成。
不得上訴。
~B法院書記官  張寶花
中      華      民      國    八十九    年      六      月    二十九    日
                                                                        Ａ


司法院資訊處製作；財團法人民間司法改革基金會備份。
